【裁判字號】    91,訴,566
【裁判日期】    920324
【裁判案由】    商標註冊
【裁判全文】
臺北高等行政法院判決                              九十一年度訴字第五六六號
                              .
    原      告  甲○○
    訴訟代理人  乙○○
    被      告  經濟部智慧財產局
    代  表  人  蔡練生（局長）
    訴訟代理人  丙○○
右當事人間因商標註冊事件，原告不服經濟部中華民國九十年十二月十八日經（九○）
訴字第○九○○六三三○七九○號訴願決定，提起行政訴訟，本院判決如左：
    主  文
原告之訴駁回。
訴訟費用由原告負擔。
    事  實
一、事實概要：原告於民國八十八年三月三十一日以「小南」商標（下稱系爭商標，
    圖樣如附圖一所示），作為申請號第00000000號正商標之聯合商標，指
    定使用於商標法施行細則第四十九條所定商品及服務分類表第三十類之粥、飯糰
    、便當、油飯、肉粽、炒飯、筒仔米糕、肉燥麵、雞絲麵、牛肉麵及涼麵等商品
    ，向被告申請註冊，經被告審查，認系爭商標圖樣上之「小南」與註冊第七九三
    九五五號商標「小南鄭記及圖」（下稱據以核駁商標，圖樣如附圖二所示）相較
    ，應屬近似商標，且二者均指定使用於依一般社會通念、市場交易情形應屬類似
    之商品，遂於九十年五月二十三日以聯合商標核駁第二五八八三四號審定書為核
    駁之處分。原告不服，提起訴願，遭決定駁回，遂提起行政訴訟。
二、兩造聲明：
  (一)原告聲明（原告經合法通知，未曾到場陳述，據其所提書狀內容而為記載）：
    訴願決定及原處分均撤銷。
  (二)被告聲明：如主文所示。
三、兩造之爭點：系爭商標與據以核駁商標是否構成近似？
  (一)原告主張（原告經合法通知，未曾到場陳述，據其所提書狀內容而為記載）：
    1.按商標圖樣「相同或近似於他人同一商品或類似商品之註冊商標者，不得申請
      註冊。」商標法第三十七條第十二款定有明文。又商標是否近似係「以具有普
      通知識經驗之商品購買人，於購買時用以普通所用之注意，有無混同誤認之虞
      判斷之」，復為同法施行細則第十五條第一項所明定。是認定他人之商標是否
      構成近似，即應以普通一般人之辨別力作為基礎，如就其主要部分分別觀察，
      顯有殊異之外觀，使人一目瞭然，不致發生誤認者，則其附屬部分縱有形跡類
      似之處，亦斷不致招人之混同，即非屬近似之商標。
    2.查原告自七十九年即以「小南老蘇排骨便當」之營業名稱設立登記，並於開業
      至今陸續以「小南」、「老蘇」申請註冊相關智慧財產權：
      (1)申請於八十四年二月十七日之登記第六三五○一號「小南老蘇設計圖」著作
        權。
      (2)申請於八十四年二月十日之註冊第八八三六七號「小南」服務標章。
      (3)申請於八十四年二月十日之註冊第八八○○四號「老蘇」服務標章。
      (4)申請於八十八年三月三十一日之註冊第八八三三○一號「小南老蘇」商標。
      (5)申請於八十八年三月三十一日之註冊第八八七二六二號「老蘇」商標。
      承上可知，原告早於據以核駁商標申請前即八十五年九月二十四日前，即開始
      使用「小南」商標，並依法申請註冊在先，故系爭商標理當獲准註冊，自無商
      標法第三十七條第十二款之情事。
    3.再查，系爭商標之正商標即註冊第八八三三○一號「小南老蘇」商標，係與系
      爭商標同日提出申請，並相同指定於第三十類之商品，今正商標已獲被告准予
      註冊，惟被告卻認系爭商標與據以核駁商標有構成近似之嫌，實有相互矛盾之
      處。正商標既已獲准註冊，其聯合商標即系爭商標自有併存之道。
    4.又據以核駁商標顯有近似原告早已註冊在先之「小南」商標，因此，原告已於
      九十年七月十二日向被告提出評定據以核駁商標聯合註冊無效之申請。故請鈞
      院待上述評定案確定後，再行審查本件，以維護原告應有之權利與消費者之利
      益。
    5.綜上所述，據以核駁商標已違法在先，系爭商標實無違反首揭商標法第三十七
      條第十二款之規定。
  (二)被告主張：
    1.按「相同或近似於他人同一商品或類似商品之註冊商標者」不得申請註冊，為
      商標法第三十七條第十二款所明定。本件系爭商標圖樣係由單純未經設計從左
      至右之中文「小南」所構成，而據以核駁商標「小南鄭記及圖」係由碗的簡單
      線條、中置中文「鄭記」及上置中文「小南」所聯合組成，二相比較，雖據以
      核駁商標多加有「鄭記」二字之別，惟二者予人印象皆有相同之中文「小南」
      二字，於異時異地隔離觀察，有使一般消費者產生混淆誤認之虞，應屬近似之
      商標，復均指定使用於同一或類似之商品，自有首揭法條規定之適用。
    2.原告雖指業以「小南老蘇排骨便當」營業名稱設立登記並取得「小南老蘇設計
      圖」之著作權，及已獲得註冊第八八三六七號「小南」、第八八○○四號「老
      蘇」二件服務標章及註冊第八八三三○一號「小南老蘇」、第八八七二六二號
      「老蘇」二件商標之註冊，並對本件據以核駁商標提起評定等等。惟查營業名
      稱設立登記及著作權之取得，與本件系爭商標能否註冊尚無直接關聯，而所舉
      「小南老蘇」、「老蘇」商標及服務標章其圖樣與據以核駁商標圖樣顯然有別
      。至原告復稱依據其註冊第八八三六七號「小南」服務標章對本件據以核駁商
      標申請評定其註冊為無效，惟該案於九十一年三月十五日被告已為申請不成立
      之評定，現繫屬鈞院（九十一年度訴字第二四一六號）。據以核駁商標既屬有
      效存在，則被告據以核駁原告系爭商標註冊之申請，並無不合。
    理  由
甲、程序方面
    本件原告經受合法通知，未於言詞辯論期日到場，核無行政訴訟法第二百十八條
    準用民事訴訟法第三百八十六條各款所列情形，爰依被告之聲請由其一造辯論而
    為判決。
乙、實體方面
一、按商標圖樣「相同或近似於他人同一商品或類似商品之註冊商標者」，不得申請
    註冊，為商標法第三十七條第十二款所明定。而衡酌兩商標是否近似，以具有普
    通知識經驗之購買人，於購買時施以普通所用之注意，有無混同誤認之虞判斷之
    ；又所謂類似商品，應依一般社會通念、市場交易情形，並參酌該商品之原材料
    、用途、功能、產製者、行銷管道及場所或買受人等各種相關因素判斷之，同法
    施行細則第十五條第一、二項亦定有明文。
二、本件被告以系爭商標圖樣上之「小南」，與據以核駁商標圖樣「小南鄭記及圖」
    中文相較，雖據以核駁商標多加有「鄭記」二字，惟二者予人印象皆有相同之「
    小南」，異時異地隔離觀察，有使一般消費者產生混淆誤認之虞，應屬近似之商
    標，復均指定使用於同一或類似之商品等理由，乃為核駁之處分。原告不服，提
    起訴願，遭決定駁回，遂提起行政訴訟。其主張略以：原告自七十九年即以「小
    南老蘇排骨便當」之營業名稱設立登記，並於開業至今陸續以「小南」、「老蘇
    」申請註冊相關智慧財產權，應可證明「小南」係原告所先使用；另系爭商標之
    正商標（即註冊第八八三三○一號「小南老蘇」商標）已獲准註冊，而系爭商標
    卻未獲准，顯見被告有互相矛盾之處；又據以核駁商標近似於原告早已註冊在先
    之「小南」商標，已違法在先，原告業於九十年七月十二日對據以核駁商標提起
    評定在案，故系爭商標理應獲准註冊云云。
三、經查，系爭商標係單純未經設計由左至右之中文「小南」所構成，而據以核駁商
    標「小南鄭記及圖」係由碗的簡單線條、中置中文「鄭記」及上置中文「小南」
    所聯合組成，二相比較，雖據以核駁商標多加有「鄭記」二字等，惟二者予人印
    象皆有相同之「小南」，異時異地隔離觀察，有使一般消費者產生混淆誤認之虞
    ，應屬近似之商標，復均指定使用於米糕等同一或類似商品，自有首揭法條規定
    之適用。又原告自七十九年起以「小南老蘇排骨便當」營業名稱設立登記，與本
    件系爭商標能否註冊尚無直接關聯；而原告所舉「小南」、「小南老蘇」、「老
    蘇」等商標及服務標章，其圖樣與據以核駁商標圖樣顯然有別；至原告能否依據
    註冊第八八三六七號「小南」服務標章將本件據以核駁商標評定其註冊為無效，
    係屬另案問題，據以核駁商標現既尚屬有效存在，自不影響系爭聯合商標有違商
    標法第三十七條第十二款之結論。綜上所述，本件被告所為核駁之處分，並無違
    誤，訴願決定予以維持，亦無不合；原告訴請撤銷，為無理由，應予駁回。
丙、據上論結，本件原告之訴為無理由，依行政訴訟法第九十八條第三項前段、第二
    百十八條、民事訴訟法第三百八十五條第一項前段，判決如主文。
中      華      民      國    九十二    年      三      月    二十四    日
                           臺 北 高 等 行 政 法 院  第二庭
                                             審判長 法  官  徐瑞晃
                                                    法  官  吳慧娟
                                                    法  官  李得灶
右為正本係照原本作成。
如不服本判決，應於送達後二十日內向本院提出上訴狀並表明上訴理由，如於本判決
宣示後送達前提起上訴者，應於判決送達後二十日內補提上訴理由書（須按他造人數
附繕本）。
中      華      民      國    九十二    年      三      月    二十八    日
                                                    書記官  陳清容


司法院資訊處製作；財團法人民間司法改革基金會備份。
